【裁判字號】    88,上易,5206
【裁判日期】    890131
【裁判案由】    詐欺
【裁判全文】
臺灣高等法院刑事判決                          八十八年度上易字第五二六號
    上  訴  人
    即  被  告  乙○○
    選任辯護人  許修齊
右上訴人因詐欺案件，不服台灣新竹地方法院八十七年度易字第六一三號，中華民國
八十八年十月二十六日第一審判決（起訴案號：台灣新竹地方法院檢察署八十七年度
偵字第六一三號）提起上訴，本院判決如左：
    主  文
原判決撤銷。
乙○○無罪。
    理  由
一、公訴意旨略以：被告乙○○意圖為自己不法之所有，明知自己已無清償能力，竟
    基於概括犯意，於八十六年五月間，以需款週轉為由，陸續向甲○○借款新台幣
    （下同）一百萬元、三十萬元，約定利息三分，並簽發其所有之票號00000
    00、0000000、0000000號、付款人台灣中小企業銀行新竹分行
    ，面額各為五十萬元、五十萬元、三十萬元之支票三紙交付林某以資塘塞，詎屆
    期提示均不獲付款，至此甲○○始知受騙，因認乙○○涉犯刑法第三百三十九條
    第一項之詐欺取財罪嫌。
二、按犯罪事實應依證據認定之，無證據不得推定其犯罪事實。又不能證明被告犯罪
    者，應諭知無罪判決，刑事訴訟法第一百五十四條、第三百零一條第一項前段分
    別定有明文。又刑法第三百三十九條第一項之詐欺取財罪，須行為人意圖為自己
    或第三人不法所有，以詐術使人將本人或第三人之物交付者，始足成立，茍行為
    人無不法所有之意圖，或未使用詐術，或使用者不能認為係詐術，不能構成本罪
    ，最高法院四十六年台上字第二六０號著有判例。
三、訊據上訴人即被告乙○○堅決否認有何詐欺犯行，辯稱：伊也是被人倒很多會，
    幫別人調現，結果被拖垮了，而無力清償等語；又辯稱伊係於八十六年三月二十
    日向告訴人借得一百萬元，該一百萬元是告訴人至被告住處詢問有無需款週轉，
    才主動拿錢至被告處借給被告，且告訴人當時並未要求被告確定還款期限，所以
    指示被告簽交未載月份之支票交由告訴人收執，以免因延期清償一再簽發新支票
    交換舊有支票之麻煩；又該筆借款係按每十日計息一次，借款時先扣第一期利息
    五萬元並簽交，嗣後二次到期之息票面額五萬元之支票各一張交由告訴人屆期提
    領；旋於同年三月二十八日告訴人又以相同方式借被告三十萬元；被告向告訴人
    借用上述款項時，尚有高達一千五百萬元之債權，被告之債務人均答應要還被告
    債務，故被告絕無日後不還之意思，亦無意圖為自己不法所有之犯意等語。經核
    本件公訴人認被告乙○○有前開犯行，係以告訴人之指訴及其所提出由被告簽發
    之支票影本五張暨新竹市票據交換所存款不足退票單影本二張為據。經查：
（一）被告乙○○固然坦承有交付支票向告訴人甲○○借錢之事實，但稱借款日期應
      為八十六年三月二十日，非告訴人所稱之同年五月十二日借得。但查證人蔡美
      雲於原審中即證稱「他（指告訴人）有在三、四月間有拿一整疊捆好一百萬元
      給被告，乙○○有拿五萬元給他」、「有聽到他們講一百萬元，實際交付多少
      錢我不清楚」；又證稱「有聽到林向陳說有無缺錢，隨後出門去取錢借乙○○
      ，乙○○有當場拿錢給告訴人」等語。且核被告所簽立之三紙支票，其中五十
      萬元二紙部分所簽發票據日期均為「八十六年（空白）月二十日」，其中一紙
      為「八十六年（空白）月二十八日」，均無記載告訴人所稱之「十二日」，反
      與被告所稱借貸日為三月「二十日」者較相符合，有上開三紙支票附於偵查卷
      者可稽，是以本件被告向告訴人借款之日期應以被告所辯之三月二十日者為可
      採。次核被告所有於台灣中小企業銀行新竹分行開立之第二六二二─三支票存
      款帳戶，於八十六年五月三十一日始列為拒絕往來戶，此有該行八十六年七月
      二十二日八六新竹字００六八二號函一份在卷可稽，而被告所簽發交予告訴人
      之支票票號ＡＱ0000000、ＡＱ0000000、ＡＱ0000000
      面額各為五十萬、五十萬及三十萬元之三紙支票，縱依告訴人所稱，係於五月
      十二日向台灣中小企業銀行新竹分行查詢，始知被告乙○○早於同年五月十日
      即遭銀行拒絕往來，至此告訴人甲○○始知受騙云云，然查上訴人之上述支票
      存款帳戶於列為拒絕往來戶前，其存提款仍非常頻繁、正常，並有上開台灣中
      小企業銀行新竹分行函附卷該帳戶之存提款資料可資佐證（見卷八十七年度偵
      續字第四號第三五頁─四三頁），是以告訴人所稱被告於八十六年五月被列為
      拒絕往來戶，竟仍於五月十二日持上開支票向伊借款之陳述，顯與事實不合。
      亦不能僅以被告上開支票於同年三月二十日簽發後，於五月被列為拒絕往來戶
      ，即因此被推斷其於借貸時即存有詐取財物之不法所有意圖。
（二）雖告訴人於本院審理時堅稱本件並未向被告收取任何利息云云。但查證人蔡美
      雲於原審中即證稱，告訴人有收取五萬元之現款，而告訴人亦坦承利息是每月
      三分利（原審卷三十一頁），又稱有拿二張支票（同卷三十三頁反面），是以
      本件告訴人所稱未收取任何利息云云，不能盡信。
（三）另告訴人甲○○再到庭稱：與被告是八十六年年初才認識；雖另稱與被告很熟
      ，惟又稱被告沒有工作，是家庭主婦，她先生沒做事，不知道他們如何維持生
      計，對他們家不是瞭解等語（原審卷第二九頁）。被告則稱：之前沒有向甲○
      ○借過錢，這是第一次向甲○○借錢等語（原審卷第二二一頁），則告訴人與
      被告既在八十六年年初才初識，尚不至熟識，又係第一次向告訴人借款，且知
      悉被告及其夫任寶村並無工作，則為何會在未取得任何抵押擔保前，同意借款
      高達一百三十萬予被告，況告訴人亦曾自稱：其月薪不超過十萬元等語（原審
      卷三十一頁），則該筆錢對告訴人而言應為龐大之數額；再者，告訴人稱現金
      一百三十萬元是同一日相隔僅一小時內分別交付一百萬元及三十萬元，一百萬
      元是向朋友鍾秀景借的，三十萬元也是向朋友借的；又稱三十萬元何來忘了；
      嗣改稱：一百萬元向鍾秀景借，三十萬元其中十六萬元是陳秀嬌給我的車馬費
      ，十四萬元是我的私房錢，三十萬元我都放在保險櫃，怕太太知道云云（原審
      卷第九０頁），前後所述不一致已令人質疑；而證人鍾秀景雖到庭證稱：「和
      告訴人很熟，目前工作月薪約四、五萬元，和先生收入每月約有十幾萬，平常
      和告訴人有三、五萬元小額借款，頂多十萬元，最多有次向他借五十萬元，去
      年我借他一百萬元，他說要借二、三個月，沒有算利息，甲○○是經營照車快
      速沖洗店，他說生意上週轉用，一百萬元是去年三、四月從建設公司拿回來的
      現金；我當時拿到現金一百萬元放在家裡，因我要頂一家ＰＵＢ隨時要用這筆
      錢」等語，雖與告訴人所稱相符（原審卷第一一三頁），惟所述依常理，一般
      家庭豈會將現金一百萬元現金放置家中，又於無任何擔保下以未計算利息方式
      借貸與認識才幾個月之被告，顯與常理有背，而難以遽信。
（四）又依告訴人所提出的支票影本，其中金額五十萬元之支票二張，其支票號碼為
      連號（ＡＱ0000000及ＡＱ0000000），合計共一百萬元，顯係
      同時簽發之支票，而三張支票其「發票日期」均僅填載「八十六年（空白）月
      二十日」，其中月份均未載明，又為告訴人所自承之事實（偵卷第十四頁反面
      ）；而告訴人稱被告對伊說只借一星期等語（見偵卷第十五頁），並有上開支
      票三紙附於偵查卷可稽，則二人竟對發票日期未予填載，此顯與一般借貸情形
      不符。再者，據告訴人甲○○於偵查中指稱：之前沒有借錢給被告週轉，但我
      太太有，可能三次，約十萬元以內；被告打電話告知她急需一些錢週轉，我過
      去她家她說要一百三十萬元，我只有一百萬元，任寶村（被告之夫）叫我再想
      想辦法，我才又去向我朋友借了三十萬元，她說一星期還錢，所以沒算利息（
      偵卷第十五頁反面至第十六頁）；又稱八十六年五月十二日我到他家（指被告
      ）聊天，他對我說要投資，我同一天籌一百萬元給他，他對我說不夠，我於同
      一天又向別人借到三十萬元交給被告等語（偵卷第十四頁反面），告訴人與被
      告間既非熟識之人，為何如此熱心積極為被告張羅鉅款？又借貸金額既高達一
      百三十萬元，告訴人豈會未設定任何擔保？且未收利息乎？且告訴人於八十八
  年十二月二日本院審理時承認其算利息係以每月三分利計算，綜上以觀，告訴
      人甲○○應係提供資金予被告使用，並收取定額利息，告訴人稱未向被告收取
      利息一節應非事實。應認被告所辯為可採。
（五）被告向告訴人借得上開款項之日期應為八十六年三月間，以及本件借貸係有利
      息給付之有償消費借貸之事實，已如上述。所餘者為被告借貸時有無詐欺之犯
      意一節而已。被告辯稱伊因被他人倒會，幫人調現結果被拖垮，為顧支票，怕
      支票退票，所以負債一、二千萬元等語。經核被告其中曾陸續借給證人高勝金
      （即債務人聲芳企業有限公司負責人），最後尚欠超過一百多萬元，此與證人
      高勝金到庭證述相符（原審卷第二一二頁、第二一三頁）；雖被告所稱其借錢
      給邱代書，但邱代書避不見面（原審卷第一五七頁），但核與證人劉振廣、賴
      世賢、許黃美銀（即被告所稱之債務人）稱均是透過邱代書借等語相符，並有
      被告所提出之台灣新竹地方法院民事執行處分配表（見原審卷第四一頁、第四
      二頁）可證，此外被告於證人劉振廣等人之不動產上均設定第二順位抵押權之
      抵押權人，顯見縱該證人與被告並不熟識，但被告與該證人之間確有債權債務
      存在，故若被告之債務人未清償其債務時，可能影響被告在資金週轉。足見上
      訴人所辯其簽交上述未載月份之三張支票予告訴人，係在免因延期清償須一再
      簽發新支票交換舊有支票之麻煩，並為顧票而未想到將如何清償所欠之借款，
      且願意還錢，其借貸之始意並無以借貸為名，施詐欺犯行之實者，尚堪採信。
四、綜上所述，本件上訴人即被告與告訴人於八十六年三月之債務往來關係，告訴人
    對於上訴人之債信應有所瞭解，而被告所屬支票帳戶於其簽發交付時，尚未成為
    拒絕往來戶，且被告確有借他人金錢週轉，自難認被告有施用詐術使人交財物之
    不法意圖，是上訴人所為顯與刑法第三百三十九條第一項詐欺取財罪構成要件不
    合，尚難以該相繩。此外，又查無積極確切證據足認被告有何詐欺取財犯行，自
    難僅憑告訴人片面、前後不一之指訴以為被告被訴詐欺取財之裁判基礎，自應認
    其詐欺取財罪嫌應有不足。本件應屬民事債務糾葛者自明，告訴人自宜循民事程
    序謀求救濟。而原審未經詳察，以被告犯行明確，予以論罪科刑，即有未當，而
    上訴人即被告據以提起上訴，請求本院撤銷改判，即有理由，應由本院將原判決
    撤銷改判，另諭知上訴人無罪之判決。
五、據上論斷，應依刑事訴訟法第三百六十九條第一項前段、第三百六十四條、第三
    百零一條第一項，判決如主文。
本案經檢察官郭啟東到庭執行職務。
中    華    民    國    八十九    年      一        月     三十一       日
                          臺灣高等法院刑事第二十一庭
                              審判長法  官  葉  騰  瑞
                                    法  官  江  國  華
                                    法  官  魏  大  喨
右正本證明與原本無異。
不得上訴。
                                    書記官  洪  秋  帆
中    華    民    國    八十九    年      二        月       一         日


司法院資訊處製作；財團法人民間司法改革基金會備份。
